【裁判字號】    98,消債抗,150
【裁判日期】    980326
【裁判案由】    聲請更生程序
【裁判全文】
臺灣高雄地方法院民事裁定           98年度消債抗字第150號
抗  告  人  乙○○
上列抗告人因聲請更生程序事件，對於本院98年度消債更字第
107 號裁定提起抗告，本院裁定如下：
    主  文
抗告駁回。
抗告程序費用新台幣壹仟元由抗告人負擔。
    理  由
一、抗告意旨略以：抗告人於消費者債務清理條例施行後，因有
    不能清償債務情事，前已提出債權人清冊，以書面向最大債
    權金融機構台新商業銀行股份有限公司（下稱台新銀行）請
    求共同協商債務清償方案，經台新銀行於97年8 月5 日以「
    未能接受顯足以負擔之還款方案」為由通知協商不成立。惟
    抗告人因經濟不景氣，每月薪資收入尚不足20,000元，扣除
    房租8,000 元、個人生活費用5,500 元及扶養費用支出
    3,000 元後，顯已有不能清償債務之情事，又抗告人之債務
    總額未逾1,200 萬元，爰依法聲請裁定准予更生，乃原審法
    院不察，竟以抗告人有固定收入而難謂不能清償債務為由駁
    回抗告人之聲請，爰依法提起本件抗告等語，並聲明：原裁
    定廢棄。
二、按「為使負債務之消費者得依本條例所定程序清理其債務，
    以調整其與債權人及其他利害關係人之權利義務關係，保障
    債權人之公平受償，謀求消費者經濟生活之更生及社會經濟
    之健全發展，特制定本條例。」、「債務人不能清償債務或
    有不能清償之虞者，得依本條例所定更生或清算程序，清理
    其債務」，消費者債務清理條例第3 條定有明文。是消費者
    債務清理條例之立法，其中心思想乃認陷於經濟上困境之消
    費者若任其於惡性循環之債務窘境中自生自滅，其將衍生嚴
    重之社會問題，致難以維持安定之社會經濟秩序，故有予之
    分別情形依更生或清算之程序清理其債務之必要，藉以妥適
    調整其與各相關債權人等間之權利義務關係，以謀求消費者
    經濟生活之更生機會，從而健全社會經濟發展。惟私法上之
    債之關係，係以當事人間之信賴關係為基礎，為社會經濟組
    織之重要支柱。當事人於以法律行為追求自己之利益之際，
    亦應顧及對方之利益，並考量債權債務在社會上之作用，本
    於誠實及信用之原則，行使其債權及履行其債務。故債務人
    之消費者欲以上開條例為其所負義務之調整者，自應本於誠
    信原則之本旨，僅在其不能清償債務或有不能清償之虞而使
    其陷於經濟上之困境時始得准許之。以避免其藉此善意之立
    法而惡意圖謀減免債務，致使社會陷於道德之危險，並因此
    使信用緊縮而造成社會經濟之動盪。
三、經查：抗告人雖主張其每月薪資尚不足20,000元乙情，並提
    出97年9 月至98年1 月之薪資單為證，惟查債務人還款能力
    之衡量，應以其全年度各類所得綜合計算，非得以1 、2 個
    月之收入減少，即認債務人欠缺還款能力。經查抗告人97年
    度薪資收入總計為262,330 元，此有抗告人提出之熒茂光學
    股份有限公司（下稱熒茂公司）薪資單在卷可查（原審卷第
    33至40頁、本院卷第8 至12頁），則抗告人每月平均所得計
    為21,861元，抗告人前開主張已難採信。抗告人雖主張其每
    月需支出房租8,000 元及個人生活費用5,500 元，惟抗告人
    並未提出全部開銷憑證，尚難遽認其主張為真，何況消費者
    債務清理條例雖期望使負債累累難以自力重建經濟生活之債
    務人得有更生之機會，然並無意保證每一債務人均能維持其
    原來之生活水準，毋寧係在保障債務人最低生活水準之前提
    下，使債務人盡力清償以得更生之機會。是債務人生活費用
    之支出，不應由債務人任意主張，只需得以維持其最低生活
    水準即可，查內政部公告之98年度臺灣省市低收入戶最低生
    活費，每人每月9,660 元，而上開公告係內政部依據社會救
    助法第4 條規定所制訂之標準，應屬可採，抗告人之生活費
    應依此計算。又抗告人主張其父母因感情不睦已分居，而現
    由抗告人扶養其母甲○○，每月支出扶養費用3,000 元，雖
    經提出失蹤人口系統資料報表及受理失蹤人口案件登記表為
    證（本院卷第5 至6 頁），以證明甲○○迄95年10月14日始
    返家並申報撤銷失蹤協尋之記錄。惟甲○○現年僅46歲，尚
    屬壯年而能工作，是否確無收入而無法維持生活，抗告人並
    未舉證證明，已屬有疑。縱認甲○○需人扶養，然上開失蹤
    人口報案紀錄係92至95年間，且甲○○已返家數年，與陳鴻
    輝現仍為夫妻關係，戶籍地址亦屬同一，依法其等仍互負扶
    養義務，縱抗告人提出前開事證，亦難認陳鴻輝事實上已無
    扶養甲○○之事實。則甲○○尚有包括抗告人在內之3 名子
    女與配偶陳鴻輝，其等自應共同分擔甲○○之扶養義務，抗
    告人僅需負擔扶養費用之1/4 ，以內政部公佈之98年度臺灣
    省低收入戶最低生活費用標準之9,660 元計算，抗告人每月
    需支出之扶養費用計為2,415 元。綜上，抗告人每月需支出
    之個人生活費用及扶養費用應為12,075元。抗告人之收入扣
    除前開支出後，每月尚餘9,786 元得供還款之用，尚高於債
    權銀行提出之還款方案，又抗告人之債務總額雖達859,298
    元，為每月還款金額之80倍以上，仍得於7 、8 年間還款完
    畢，以抗告人28歲之年齡，距法定退休年齡尚有數十年，應
    無不能清償之虞，而欠缺聲請更生之要件。
四、綜上，抗告人之抗告理由，均非可採。本件抗告人聲請更生
    ，經原審法院認定並無不能清償債務或不能清償債務之虞，
    裁定駁回抗告人更生之聲請，並無違誤。抗告意旨指摘原裁
    定不當，求予廢棄，為無理由，應予駁回。
五、據上論結，本件抗告為無理由，依消費者債務清理條例第15
    條，民事訴訟法第495 條之1 第1 項、第449 條第1 項、第
    95條、第78條，裁定如主文。
中    華    民    國    98    年    3     月    26    日
                  民事第四庭  審判長法  官  林玉心
                                    法  官  楊淑珍
                                    法  官  王奕勛
正本係照原本作成。
不得再抗告。
中    華    民    國    98    年    3     月    26    日
                                    書記官  王資惠


司法院資訊處製作；財團法人民間司法改革基金會備份。
